【裁判字號】    94,訴,1482
【裁判日期】    950112
【裁判案由】    債務人異議之訴
【裁判全文】
臺灣臺南地方法院民事判決              94年度訴字第1482號
原      告  乙○○
訴訟代理人  許世烜律師
被      告  慶豐商業銀行股份有限公司
法定代理人  丙○○
訴訟代理人  戊○○
            甲○○
            丁○○
上列當事人間請求債務人異議之訴事件，經本院於民國94年12月
29日言詞辯論終結，判決如下：
    主  文
本院九十四年度執字第三００一四號清償債務強制執行事件對於
原告之執行程序應予撤銷。
訴訟費用由被告負擔。
    事實及理由
一原告起訴主張：
(一)原告為訴外人黃水吉之子，黃水吉於民國70年以前，即拋妻棄
  子離家出走，詎原告於94年8月間忽接到鈞院94年度執字第300
  14號民事強制執行事件之執行通知，債權人為被告慶豐商業銀
  行股份有限公司，債權金額為新台幣 (下同）3,228,834 元，
  原告始發現原告之被繼承人黃水吉已於84年間死亡，且生前因
  經營典美企業有限公司，由該公司向國泰信託投資股份有限公
  司（後由被告合併承受，下稱國泰信託公司）借款，黃水吉及
  許瓊英等人擔任連帶保證人，該借款因故未能清償，經台灣台
  北地方法院76年度訴字第2981號民事判決命典美公司及連帶保
  證人黃水吉等應連帶給付國泰信託公司，該判決已確定並經鈞
  院強制執行，後因仍有3,228,834元債權未能受償而由鈞院核
  發債權憑證 (案號：76年度執字第8125號)，於88年間被告持
  債權憑證又對其中一位連帶保證人許瓊英聲請法制執行（案號
  ：88年度執字第18764號），復於92年、93年間再持債權憑證
  聲請執行 (案號：92年度執字第38034號、93年度執字第23057
  號），均因無效果而撒回執行，最後才於94年8月再度強制執
  行，並查封原告之不動產及存款。
(二)按民法第125條前項規定：「請求權，因十五年間不行使而消
  滅。」被告對訴外人典美公司與黃水吉之債權，其時效期間固
  得於76年12月11日即鈞院核發債權憑證予被告之前手國泰信託
  公司時重新起算，因此，該債權無中斷時效之事由發生時，應
  於91年12月10日時效完成。被告固然因繼承而成為債務人，惟
  債權之時效若已完成，原告仍得主張時效抗辯，拒絕給付。經
  查，被告曾依76年度執字第8125號債權憑證於88年間聲請強制
  執行（88年度執字第18674號），惟該次執行僅對其中一位連
  帶保證人許瓊英執行，未對其他債務人為執行；又原告之被繼
  承人黃水吉在84年10月23日即已死亡，上開88年度執字第1876
  4號執行事件因未對黃水吉之繼承人（含原告）為強制執行之
  聲請，當然對黃水吉之繼承人不生中斷時效之效力。
(三)被告於92年、93年間所聲請強制執行（案號為：92年度執字第
  38034號、93年度執字第23057號）因時效已完成，不生中斷時
  效及時效重新起算之問題，被告於94年再對原告強制執行，原
  告得為時效抗辯：按最高法院85年度台上字第3026號判決意旨
  ：「消滅時效完成後，即不生消滅時效中斷之問題，並非核發
  債權憑證後，時效即可重行起算。」另最高法院89年度台上字
  第1623號判決意旨：「惟消滅效完成後，如債權人依執行名義
  或債權憑證聲請法院再行強制執行時，亦不生中斷時效或中斷
  事由終止重行起算時效之問題，債務人自非不得對之提起債務
  人異議之訴，以排除該執行名義之執行。」縱然被告又於92年
  及93年間分別持鈞院核發之債權憑證聲請強制執行，又於94年
  8月對原告為執行，因債權之時效業於91年12月10日完成，故
  被告於92年、93年間所聲請強制執行及鈞院於93年度執字第23
  057號執行事件核發債權憑證予被告，均不生中斷時效或中斷
  事由終止重行起算時效之問題，原告仍得為時效抗辯。為此，
  原告要對被告主張時效完成拒絕給付之抗辯，茲依強制執行法
  第14條規定主張有妨礙債權人請求之事由，提起債務人異議之
  訴，請求撤銷鈞院94年度執字第30014號民事強制執行事件對
  原告之執行程序。
(四)聲明：鈞院94年度執字第30014號民事強制執行事件對原告之
  強制執行程序應予撒銷。
二被告則辯以：
(一)按強制執行事件之當事人，依執行名義之記載定之。應為如何
  之執行，則依執行名義之內容定之。（最高法院63年度台抗字
  第376號判例參照）被告所持鈞院所核發之76年度執字第8125
  號債權憑證，於88年間聲請強制執行，該債權憑證上列有債務
  人典美公司、黃水吉、許瓊英、許成章，惟聲請強制執行時僅
  許瓊英有可供執行之財產，因而強制執行聲請狀上，僅表明針
  對有財產之債務人聲請執行拍賣其不動產，其餘債務人因無財
  產且同列於一只債權憑證上，故未載於強制執行聲請狀，此乃
  便宜之撰寫方式，要難以此認為被告對其餘無財產之債務人，
  因同一強制執行程序，僅因強制執行聲請狀上未有載明，即無
  發生強制執行之效果，時效因此而不中斷。
(二)又上開強制執行程序終結後，鈞院發還原債權憑證，並未換發
  新債權憑證，且於其上載明本次執行之結果，足證已對全體債
  務人產生強制執行之效果（含中斷時效），否則鈞院應於強制
  執行後，換發僅列名於強制執行聲請狀上債務人之債權憑證，
  非原告陳稱僅對其中一位執行，未對其他債務人為執行，而無
  中斷之效力。
(三)聲明：原告之訴駁回。
三兩造不爭執之事實：
(一)原告為訴外人黃水吉之繼承人，黃水吉及訴外人許瓊英擔任典
  美公司之連帶保證人，向國泰信託公司借款，嗣後該款未能清
  償，經台灣台北地方法院76年度訴字第2981號判決黃水吉等應
  連帶給付國泰信託公司，並由債權人聲請強制執行，經本院76
  年度執字第8125號強制執行事件受理，執行後尚有3,228,834
  元債權未能受償，由本院於76年12月11日核發債權憑證。
(二)國泰信託公司由被告合併承受，經被告於88年持債權憑證聲請
  強制執行，案號為88年度執字第18674號，嗣被告撤回執行。
  又被告於92年11月5日聲請強制執行，由本院92年度執字第380
  34號受理，因執行無效果於債權憑證上註記執行無效果後結案
  ，原告又於93年7月12日聲請強制執行，經本院93年度執字第
  23057號受理，因執行標的經特別拍賣無人應買視為撤回，於
  94年7月21日核發債權憑證。
(三)被告於94年8月再聲請強制執行，經本院以94年度執字第30014
  號強制執行受理，並查封原告之不動產及存款。
四原告主張被告對原告之借款請求權業已罹於時效而消滅，此為
  被告所否認，是本件爭執點在於被告之借款請求權之請求權時
  效是否消滅。茲審酌如下：
(一)按請求權，因十五年間不行使而消滅。但法律所定期間較短者
  ，依其規定。消滅時效，因起訴、開始執行行為或聲請強制執
  行而中斷。時效因聲請強制執行而中斷者，若撤回其聲請或聲
  請被駁回時，視為不中斷。時效中斷者，自中斷之事由終止時
  ，重行起算。因起訴而中斷之時效，自受確定判決或因其他方
  法訴訟終結時，重行起算。民法第125條、第129條第1項第3款
  、第2項第5款、第136條第2項、第137條第1項、第2項定有明
  文。又按「執行法院依強制執行法第27條規定，發給俟發現財
  產再予執行之憑證，交債權人收執時，執行行為即為終結，因
  開始執行行為而中斷之時效，應由此重行起算。」（最高法院
  89年度台上字第2544號判決參照）本件國泰信託公司前對原告
  之被繼承人黃水吉起訴，經台灣台北地方法院76年度訴字第29
  81號判決確定後，國泰信託公司據以聲請強制執行，由本院76
  年度執字第8125號強制執行事件受理，因債務人無財產可供執
  行，而於76年12月11日核發債權憑證，則國泰信託公司對於黃
  水吉之債權，業因聲請強制執行而中斷，並因本院核發債權憑
  證交由國泰信託公司收執後，其消滅時效即應重行起算。雖本
  院76年度執字第8125號強制執行卷業經銷毀，無從得知國泰信
  託公司實際收受債權憑證之時間，惟前揭債權憑證係於76年12
  月11日核發，則國泰信託公司當在該日之後未久收受，經加計
  15年之時效期間，則本件被告對原告之借款請求權應於91年12
  月11日左右因時效期間屆滿而消滅。
(二)國泰信託公司嗣後經被告合併承受，被告雖於88年9月28日聲
  請強制執行，經本院88年度執字第18674號受理，惟依卷附強
  制執行聲請狀，被告所列債務人為訴外人許瓊英，至於原告或
  被繼承人黃水吉並未在列；按債權人聲請強制執行，應以書狀
  表明當事人及法定代理人與請求實現之權利，此參強制執行法
  第5條第1項規定即明。本件被告於強制執行聲請狀，既未以原
  告或黃水吉為債務人，自難認該次強制執行效力亦即於原告或
  黃水吉；被告雖辯稱：其並非只針對一人，而是針對所有債務
  人，只不過是對有財產的債務人予以記載，否則鈞院核發債權
  憑證應該只針對所聲請強制執行之債務人核發，而非在原核發
  債權憑證上註明無效果等語。惟被告主觀上縱然有對所有債務
  人均聲請執行之意，然其於客觀之聲請狀僅列訴外人許瓊英為
  債務人，自不因主觀之意圖而謂強制執行之效力當然及於其他
  債務人，此參民法第279條明定：就連帶債務人中之一人所生
  之事項，除前五條規定或契約另有訂定者外，其利益或不利益
  ，對他債務人不生效力。足認僅對連帶債務人其中一人聲請強
  制執行，效力不當然及於他債務人。何況被告既辯稱：其係針
  對有財產之債務人予以記載等語，顯係因認許瓊英有財產，而
  有執行之實益，乃列為債務人，其他債務人既無財產，而無執
  行實益，乃未列為債務人。否則何以獨列其認為有財產之許瓊
  英為債務人？茲被告既認其他債務人無財產而無執行之實益乃
  未併同列為債務人，卻又謂其強制執行非只針對許瓊英一人，
  所述顯有矛盾，而不可採。況本件被告嗣於89年4月18日以該
  件債權業經部分清償，聲請撤回執行，此有88年度執字第1867
  4號執行聲請筆錄在卷可按，依前揭民法第136條第2項規定，
  本件因撤回聲請，視為不中斷。綜此，被告88年9月28日聲請
  強制執行之行為，對原告尚不生中斷時效之效力。
(三)被告雖復分別於92年11月5日、93年7月12日以黃水吉、原告為
  債務人聲請強制執行，並由本院92年度執字第38034號、93年
  度執字第23057號受理，惟其聲請時間在本院76年度執字第812
  5號於76年12月11日核發債權憑證，加計15年之時效期間之後
  將近一年所聲請，顯然係於時效屆滿之後所為。按「消滅時效
  因開始執行行為或聲請強制執行而中斷；時效中斷者，自中斷
  之事由終止時，重行起算，民法第129條第2項第5款及第137條
  第1項固分別定有明文，惟消滅時效完成後，如債權人依原執
  行名義或債權憑證聲請法院再行強制執行時，亦不生中斷時效
  或中斷事由終止重行起算時效之問題，債務人自非不得對之提
  起債務人異議之訴，以排除該執行名義之執行。」 (最高法院
  89年度台上字第1623號判決參照)故本件被告嗣後所為聲請強
  制執行行為，均不生中斷時效之效力。
五按執行名義成力後，如有消滅或妨礙債權人請求之事由發生，
  債務人得於強制執行程序終結前，向執行法院對債權人提起異
  議之訴。強制執行法第14條第1項前段有所明定。茲本件原告
  就被告之借款請求權關於罹於消滅時效之抗辯有理由，被告自
  不得再就該借款請求權對原告請求，從而，原告提起債務人異
  議之訴，請求本院94年度執字第30014號強制執行事件對於原
  告之執行程序應予撤銷，於法自無不合，應予准許。
六據上論結：本件原告之訴為有理由，依民事訴訟法第78條，判
  決如主文。
中    華    民    國    95    年    1     月    12    日
                  民事第四庭    法      官
以上正本係照原本作成
如對本判決上訴，須於判決送達後20日內向本院提出上訴狀
中    華    民    國    95    年    1     月    12    日
                                書記官


司法院資訊處製作；財團法人民間司法改革基金會備份。
